臺灣高等法院民事裁定
110年度抗字第531號
抗  告  人  陳黃玉映

上列抗告人因與相對人黃明枝間請求返還訂金事件，對於中華民
國110年1月28日臺灣新竹地方法院所為裁定（109年度訴字第703
號），提起抗告，本院裁定如下：
    主      文
原裁定廢棄。
　　理      由
一、按依民事訴訟法第244條第1項規定，原告起訴，應以訴狀表
    明當事人及法定代理人、訴訟標的及其原因事實、應受判決
    事項之聲明，提出於法院，此為法定必備之程式。次按民國
    89年民事訴訟法第244條第1項第2款修正時，在通常訴訟程
    序起訴狀應記載事項中，雖就訴訟標的部分增訂「及其原因
    事實」，然揆其立法理由載明：「原條款僅規定為訴訟標的
    ，惟訴訟標的之涵義，必須與原因事實相結合，故參照德國
    民事訴訟法第253條及日本（舊）民事訴訟法第224條之規定
    ，於『訴訟標的』下增加『及其原因事實』，以使訴狀所表明之
    事項更加明確」，足見上開修法之目的，係為使訴狀所表明
    之事項更加明確，規定在判斷訴訟標的時，須結合原因事實
    而為觀察，尚非認為得以原因事實取代訴訟標的（最高法院
    101年度台抗字第703號裁定意旨參照）。又審判長應向當事
    人發問或曉諭，令其為事實上及法律上陳述、聲明證據或為
    其他必要之聲明及陳述；其所聲明或陳述有不明瞭或不完足
    者，應令其敘明或補充之，並為民事訴訟法第199條第2項所
    明定。如審判長對於訴訟關係未盡此項必要之處置，違背闡
    明之義務者，其訴訟程序即有重大瑕疵（最高法院43年台上
    字第12號判例意旨參照）。從而原告倘於訴狀已就起訴原因
    事實及請求權基礎有所陳述，惟其內容未盡明瞭或完足，審
    判長應行使闡明權，令其敘明或補充之，使訴訟關係趨於明
    顯，尚不得未盡闡明義務，逕為原告不利之裁判。
二、本件抗告人前向原法院聲請支付命令略以：伊欲購買相對人
    所有門牌號碼高雄市○○○路000號、166號房屋，於民國81年3
    月23日交付定金新臺幣（下同）100萬元予相對人，並約定
    於81年4月30日訂立買賣契約，但相對人未依約為之且避不
    見面，嗣竟佯稱係伊未依約履行，並於81年5月8日將系爭房
    屋出賣予訴外人陳俊毅（下稱系爭原因事實），明確違約，
    應依民法第249條第1項（第1項係誤載，下均同）第3款規定
    返還定金100萬元及違約金100萬元等語（見原審司促卷第5
    頁、29頁）。嗣經原法院以109年度司促字第4867號就其中1
    00萬元部分核發支付命令，另就違約金100萬元部分駁回其
    聲請，相對人對該支付命令命給付部分提出異議，此部分支
    付命令之聲請視為起訴（即本件返還定金事件，至駁回支付
    命令聲請部分，非本件訴訟審理範圍）。嗣原法院以抗告人
    前曾以系爭原因事實及依民法第249條第3款規定，請求相對
    人返還定金200萬元提起訴訟，業經臺灣高雄地方法院82年
    度訴字第204號、本院高雄分院82年度上字第315號、最高法
    院83年度台上字第414號判決駁回確定（下稱前案確定判決
    ），抗告人提起本件訴訟，為就同一訴訟標的另行起訴，而
    依民事訴訟法第249條第1項第7款規定，裁定駁回抗告人之
    訴（下稱原裁定）。抗告人不服提起抗告略以：相對人應依
    民法第249條第4款規定返還定金100萬元等語。
三、經查，抗告人於聲請支付命令時雖記載其係依民法第249條
    第3款請求相對人給付200萬元，然於相對人就獲准核發支付
    命令之100萬元部分提出異議，此部分支付命令之聲請視為
    起訴後，其曾於109年8月3日提出民事訴訟準備書狀記載：
    「一、依據債人黃明枝109年6月15日提出異議狀，稱與債權
    人無任何金錢關係，何有應付100萬元之事，唯房屋買賣有
    與其女婿宋子堅簽訂委任書，當日收訂時宋子堅確有收現10
    0萬元，有定金收據...二、依據民法249條，違約本應加倍
    歸還定金，債權人為了各退一步，只要求歸還原本之100萬
    元，其餘損失放棄求償。」等語（原審卷第23頁）。則其上
    開書狀所稱「依民法第249條為請求」、「債權人為了各退
    一步，只要求歸還原本之100萬元，其餘損失放棄求償」等
    語，是否仍係本於民法第249條第3款所為，有無係追加或變
    更為依「民法第249條第4款」而為請求，尚乏明瞭；且抗告
    人究以民法第249條第3款、第4款或其他款為本件請求權基
    礎，攸關本件訴訟標的是否為前案確定判決既判力所及，揆
    諸前開說明，應由原法院行使闡明權，使抗告人敘明或補充
    之。然原法院未予闡明，即逕認抗告人本件起訴之訴訟標的
    業經前案判決駁回確定，以原裁定駁回抗告人之訴，依上開
    說明，程序自有重大瑕疵，且影響當事人審級利益。抗告意
    旨指摘原裁定不當，求予廢棄，為有理由，爰廢棄原裁定，
    發回原法院更為妥適之處理。
四、據上論結，本件抗告為有理由，爰裁定如主文。 
中　　華　　民　　國　　110 　年　　6 　　月　　30　　日
                  民事第十三庭  
                      審判長法  官    邱景芬
                            法  官    林純如
                            法  官    柯雅惠
正本係照原本作成。
不得抗告。
中　　華　　民　　國　　110 　年　　6 　　月　　30　　日
　　　　　　　　　　　　　  書記官    高婕馨